臺灣橋頭地方法院刑事判決　
111年度易字第140號
公  訴  人  臺灣橋頭地方檢察署檢察官
被      告  黃澈



上列被告因妨害名譽案件，經檢察官提起公訴（110年度偵字第1
6630號），本院判決如下：
    主    文
黃澈犯公然侮辱罪，處拘役拾日，如易科罰金，以新臺幣壹仟元
折算壹日。
    犯罪事實
一、黃澈與李○○素不相識，黃澈於民國110年8月22日凌晨0時許
    ，在其○○市○○區○○○○路000號0樓住處，以其手機連結網際網
    路，以臉書帳號暱稱「黃○○」登入後，瀏覽○○○○○○○之公開
    臉書粉絲專頁，因無法認同李○○以臉書帳號暱稱「0000 000
    」在前揭臉書粉絲專頁，針對行政機關安樂死走私貓議題所
    為之留言，竟基於公然侮辱之犯意，在該不特定人及多數人
    得以共見共聞之臉書粉絲專頁，以「低能兒」穢語辱罵李○○
    ，足以貶損李○○之人格、名譽。
二、案經李○○訴由臺北市政府警察局大同分局報告臺灣士林地
    方檢察署檢察官呈請臺灣高等檢察署檢察長核轉臺灣橋頭地
    方檢察署檢察官偵查起訴。
　　理  由
一、按被告以外之人於審判外之言詞或書面陳述，除法律有規定
    者外，不得作為證據；惟按被告以外之人於審判外之陳述，
    雖不符合刑事訴訟法第159條之1至第159條之4之規定，但經
    當事人於審判程序同意作為證據，法院審酌該言詞陳述或書
    面陳述作成時之情況，認為適當者，亦得為證據；當事人、
    代理人或辯護人於法院調查證據時，知有刑事訴訟法第159
    條第1 項不得為證據之情形，而未於言詞辯論終結前聲明異
    議者，視為有前項之同意，刑事訴訟法第159 條第1 項及第
    159條之5分別定有明文。本判決下述所引用之傳聞證據，經
    檢察官及被告黃澈於本院準備程序及審判程序表示同意作為
    證據（見易卷第53頁、第81頁），或未於言詞辯論終結前聲
    明異議（見易卷第82頁至第84頁），本院審酌上開證據資料
    製作時之情況，核無任何不法之瑕疵，亦認適為本案認定事
    實之依據，依刑事訴訟法第159條之5之規定，均有證據能力
    。
二、認定犯罪事實所憑之證據及理由
　　訊據被告固坦承有於上開時、地，以臉書帳號暱稱「黃○○」
    登入臉書後，在上開臉書粉絲專頁中告訴人李○○之留言下方
    ，標註告訴人臉書帳號暱稱，並留言「低能兒」等語，惟矢
    口否認有何公然侮辱之犯行，辯稱：伊不認識告訴人，只是
    就事論事，主觀上沒有要侮辱告訴人的意思云云。經查：
　㈠被告與告訴人素不相識，被告於110年8月22日凌晨0時許，在
    其○○市○○區○○○○路000號0樓住處，以其手機連結網際網路，
    以臉書帳號暱稱「黃○○」登入後，瀏覽○○○○○○○之公開臉書
    粉絲專頁，因無法認同告訴人以臉書帳號暱稱「0000 000」
    在前揭臉書粉絲專頁，針對行政機關安樂死走私貓議題所為
    之留言，在該不特定人及多數人得以共見共聞之臉書粉絲專
    頁，標註告訴人前揭臉書帳號並留言「法盲就算了，還是低
    能兒，為妳默哀」等情，為被告所承（見偵二卷第27頁；審
    易卷第66頁；易卷第50頁至第51頁、第80頁、第84頁），核
    與證人即告訴人所述相符（見偵一卷第23頁至第24頁、第41
    頁至第43頁），並有被告臉書帳號（見偵一卷第15頁至第17
    頁）、告訴人臉書帳號（見審易卷第33頁至第34頁；易卷第
    33頁至第35頁）、臉書網頁擷圖（見偵一卷第27頁至第29頁
    ；審易卷第29頁至第31頁；易卷第21頁至第31頁）附卷可證
    ，是此部分事實，洵堪認定。　
　㈡按憲法第11條言論自由所保障之言論，最重要者首推「意見
    」。所謂「意見」，係指一個人主觀上對於人、事、物之各
    種觀點、評論或看法，而將之對外表達者而言。舉凡涉及政
    治或非政治、公眾或私人事務、理性或非理性及有價值或沒
    價值的言論，均在言論自由保障之範圍內。而人格名譽權及
    言論自由均為憲法保障之基本權，於該二基本權發生衝突時
    ，刑法第309 條公然侮辱罪固採取言論自由應為退讓之規定
    。惟憲法所保障之各種基本權並無絕對位階高低之別，對基
    本權之限制，需符合憲法第23條「為『防止妨礙他人自由、
    避免緊急危難、維持社會秩序或增進公共利益』所『必要』者
    」之規定。且此一對於基本權限制之再限制規定，不僅拘束
    立法者，亦拘束法院。因此，法院於適用刑法第309 條限制
    言論自由基本權之規定時，自應根據憲法保障言論自由之精
    神為解釋，於具體個案就該相衝突之基本權或法益（即言論
    自由及人格名譽權），依比例原則為適切之利益衡量，決定
    何者應為退讓，俾使二者達到最佳化之妥適調和，而非以「
    粗鄙、貶抑或令人不舒服之言詞＝侵害人格權/名譽 ＝侮辱行
    為」此簡單連結之認定方式，以避免適用上之違憲，並落實
    刑法之謙抑性。具體言之，法院應先詮釋行為人所為言論之
    意涵（下稱前階段），於確認為侮辱意涵，再進而就言論自
    由及限制言論自由所欲保護之法益作利益衡量（下稱後階段
    ）。為前階段判斷時，不得斷章取義，需就事件脈絡、雙方
    關係、語氣、語境、語調、連結之前後文句及發表言論之場
    所等整體狀況為綜合觀察，並應注意該言論有無多義性解釋
    之可能。例如「幹」字一詞，可能用以侮辱他人，亦可能作
    為與親近友人問候之發語詞（如：「幹，最近死到哪裡去了
    。」），或者宣洩情緒之詞（如：「幹，真衰！」）；於後
    階段衡量時，則需將個案有關之一切事實均納入考量。比如
    系爭言論係出於挑釁、攻擊或防衛；是自願加入爭論或無辜
    被硬拉捲入；是基於經證實為錯誤之事實或正確事實所做評
    論等，均會影響個案之判斷。一般而言，無端謾罵、不具任
    何實質內容之批評，純粹在對人格為污衊，人格權之保護應
    具優先性；涉及公共事務之評論，且非以污衊人格為唯一目
    的，原則上言論自由優於名譽所保護之法益（例如記者在報
    導法院判決之公務員貪污犯行時，直言「厚顏無恥」）；而
    在無涉公益或公眾事務之私人爭端，如係被害人主動挑起，
    或自願參與論爭，基於遭污衊、詆毀時，予以語言回擊，尚
    屬符合人性之自然反應，況「相罵無好話」，且生活中負面
    語意之詞類五花八門，粗鄙、低俗程度不一，自非一有負面
    用詞，即構成公然侮辱罪。於此情形，被害人自應負有較大
    幅度之包容。至容忍之界限，則依社會通念及國人之法律感
    情為斷。易言之，應視一般理性之第三人，如在場見聞雙方
    爭執之前因後果與所有客觀情狀，於綜合該言論之粗鄙低俗
    程度、侵害名譽之內容、對被害人名譽在質及量上之影響、
    該言論所欲實現之目的暨維護之利益等一切情事，是否會認
    已達足以貶損被害人之人格或人性尊嚴，而屬不可容忍之程
    度，以決定言論自由之保障應否退縮於人格名譽權保障之後
    （最高法院110年度臺上字第30號判決意旨參照）。經查，
    「低能兒」一詞，具有貶低、污衊之意，乃屬侮辱、汙衊性
    之言語，依一般社會通念，客觀上已足使受辱罵者感到難堪
    與屈辱。再者，被告與告訴人素不相識，彼此間並無特殊身
    分關係存在；而觀以被告留言之情境，被告是在瀏覽告訴人
    針對行政機關撲殺走私貓議題所為之留言後，主動標註告訴
    人臉書帳號暱稱，無故以「低能兒」此一用以辱罵、足以貶
    損他人人格、名譽的字語，直接挑釁、攻擊告訴人，已屬流
    於情緒性、人身攻擊之謾罵，且在被告留言上述侮辱言論之
    前，告訴人並未對被告口出惡言或雙方有何激烈之言語交鋒
    之情形；且被告於口出「低能兒」字語時，依據雙方對話語
    境、連結之前後文句及發表言論的場所等事項為整體觀察，
    並無為辱罵告訴人以外解釋的可能性。故被告所為上述言論
    ，主觀上確實具有侮辱告訴人的意涵，純粹針對告訴人為人
    格、名譽上的污衊，依據前述說明，此時自應以人格權的保
    護為優先。從而，本件被告所為，應屬刑法第309條所規範
    之公然侮辱行為，應無疑義。
　㈢綜上所述，被告前揭所辯，僅係臨訟卸責之詞，顯不足採信
    。本案事證明確，被告上開犯行，堪以認定，應予依法論科
    。
三、論罪科刑
　㈠按刑法分則之所謂「公然」係指不特定人或多數人得以共見
    共聞之狀態（司法院院字第2033號解釋參照），且不以事實
    上已有不特定人或多數人在場共見共聞為必要，只須有可見
    可聞之「狀態」存在即可。查被告係在公開之臉書粉絲專頁
    為本案言論乙情，已如前述。是被告在該不特定人及多數人
    得隨時共見共聞之臉書粉絲專頁，以前揭犯罪事實欄所載足
    以貶損告訴人人格、名譽之穢語，辱罵告訴人；核其所為，
    係犯刑法第309 條第1 項之公然侮辱罪。
  ㈡爰審酌被告前已有妨害名譽之前科，有該判決及臺灣高等法
    院被告前案紀錄表在卷可稽（見審易卷第21頁至第25頁；易
    卷第74頁），僅因不認同告訴人所發表言論，即恣意以前揭
    穢語辱罵告訴人，實應給予相當程度之責難；因賠償金額與
    告訴人無共識而未與告訴人達成和解，有本院111年7月6日
    辦理刑事案件電話紀錄查詢表可佐（見易卷第57頁），迄今
    亦未賠償告訴人或獲取告訴人之諒解；暨審酌其辱罵告訴人
    之言語內容及情境；及被告○○○○之智識程度，從事○○工作，
    月薪○○○○○0○○，○○，○○○○○○等經濟生活狀況（見易卷第85頁
    被告於本院審判程序所述）等一切情狀，量處如主文所示之
    刑，並諭知易科罰金之折算標準。
四、不另為無罪之諭知
　㈠公訴意旨另以：被告於前揭時、地，基於公然侮辱之犯意，
    除留言前揭犯罪事實欄所示之穢語辱罵告訴人外，尚有以「
    法盲」字語辱罵告訴人，因認被告就此部分，亦涉嫌刑法第
    309條第1項之公然侮辱罪嫌等語。
  ㈡按犯罪事實應依證據認定之，無證據不得認定犯罪事實；不
    能證明被告犯罪者，應諭知無罪之判決，刑事訴訟法第154
    條第2 項及第301條第1項，分別定有明文。所謂認定犯罪事
    實之證據，係指足以認定被告確有犯罪行為之積極證據而言
    ，如未發現相當證據，或證據不足以證明，自不能以推測或
    擬制之方法，以為裁判基礎，而應為有利於被告之認定，更
    不必有何有利之證據。而刑事訴訟法上所謂認定犯罪事實之
    積極證據，係指適合於被告犯罪事實之認定之積極證據而言
    ，雖不以直接證據為限，間接證據亦包括在內；然而無論直
    接或間接證據，其為訴訟上之證明，須於通常一般之人均不
    致有所懷疑，而得確信其為真實之程度者，始得據為有罪之
    認定，倘其證明尚未達到此一程度，而有合理之懷疑存在時
    ，致使無從形成有罪之確信，根據「罪證有疑，利於被告」
    之證據法則，即不得遽為不利被告之認定（最高法院29年上
    字第3105號、30年上字第816 號、30年上字第1831號、40年
    臺上字第86號、76年臺上字第4986號等判決意旨參照）。又
    按刑事訴訟法第161 條已於91年2月8日修正公布，修正後同
    條第1 項規定：檢察官就被告犯罪事實，應負舉證責任，並
    指出證明之方法。因此，檢察官對於起訴之犯罪事實，應負
    提出證據及說服之實質舉證責任。倘其所提出之證據，不足
    為被告有罪之積極證明，或其闡明之證明方法，無從說服法
    官以形成被告有罪之心證，基於無罪推定之原則，自應為被
    告無罪判決之諭知（最高法院92年臺上字第128號判決意旨
    參照）。
  ㈢公訴意旨認被告另有此部分公然侮辱之犯行，無非係以告訴
    人於警詢及偵查中之指訴及臉書網頁擷圖等為主要論據。訊
    據被告堅稱：伊留言「法盲」的原因，係因為告訴人批評行
    政機關撲殺走私貓是冷血政府、毫無人性，但伊認為行政機
    關依照法令本應撲殺走私動物，是依法行政，是告訴人自己
    不懂法律等語。
  ㈣經查，被告雖有以臉書帳號暱稱「黃○○」，在前揭不特定人
    及多數人得以共見共聞之臉書粉絲專頁，主動標註告訴人臉
    書帳號暱稱並留言「法盲」。惟查，「法盲」雖非正面肯定
    之用語，然細繹本件案發當日被告與告訴人之爭執緣由，乃
    雙方對於行政機關處理走私貓之問題意見有所不同，自均有
    表示意見之權，縱意見不合而有所爭執，仍應互相尊重並容
    忍彼此表達意見之言論自由，而被告留言「法盲」，係因認
    行政機關依法處理，本應撲殺走私動物，而不能認同告訴人
    之意見，此可從被告指摘告訴人「法盲」後，隨即又留言「
    對了～依法行政處理走私錯了？」等語，可見一斑（見易卷
    第27頁本案臉書網頁擷圖）。再觀以被告留言之前後語意脈
    絡、當時客觀環境及全部事件之因果歷程予以綜合判斷，應
    認被告所為係以事實為基礎所提出的主觀且與事實有關之意
    見或評論，係對告訴人所言是否適當所為之評價，尚非流於
    情緒性、人身攻擊之批評或謾罵，非以損害告訴人名譽為唯
    一目的，雖致告訴人不快，但既非子虛烏有或毫無意義之謾
    罵，則被告主觀上是否基於侮辱告訴人之意而口出「法盲」
    乙語，實有可疑。縱然使告訴人聽聞後精神上、心理上主觀
    感受難堪或不快，惟被告所言既有相當之事實連結基礎，並
    非純粹無端謾罵、專以損害告訴人人格名譽為唯一目的，尚
    難認為被告主觀上有使告訴人之名譽、人格或地位評價在公
    眾得共見共聞之下，受到減損或貶抑之意思。依前所揭示之
    罪疑唯輕、有疑唯利被告之刑事證據法原則，既無法證明被
    告另有公訴意旨此部分所指之公然侮辱行為，本應為被告此
    部分無罪之諭知，然此部分若構成犯罪，與前揭業經本院認
    定有罪部分，乃實質上一罪關係，爰不另為無罪之諭知。
據上論斷，應依刑事訴訟法第299 條第1 項前段，刑法第309 條
第1 項、第41條第1 項前段，刑法施行法第1 條之1 第1 項，判
決如主文。
本案經檢察官靳隆坤提起公訴，檢察官梁詠鈞到庭執行職務。
中    華    民    國   111    年    9     月    23    日
                  刑事第三庭  審判長法  官  張瑋珍
　　　　　　　　　                  法  官  羅婉怡
                                    法  官  翁碧玲
以上正本證明與原本無異。
如不服本判決應於收受送達後20日內向本院提出上訴書狀，並應
敘述具體理由；如未敘述上訴理由者，應於上訴期間屆滿後20日
內向本院補提理由書（均須按他造當事人之人數附繕本）「切勿
逕送上級法院」。　　
中　　華　　民　　國　　111 　年　　9 　　月　　24　　日
　　　　　　　　　　　　　　　　　  書記官　武凱葳　　
附錄本案論罪科刑法條：
中華民國刑法第309條
公然侮辱人者，處拘役或9千元以下罰金。
以強暴犯前項之罪者，處1年以下有期徒刑、拘役或1萬5千元以
下罰金。